【裁判字號】    99,訴,1172
【裁判日期】    990920
【裁判案由】    違反公司法等
【裁判全文】
臺灣臺北地方法院刑事判決              99年度訴字第1172號
公  訴  人  臺灣臺北地方法院檢察署檢察官
被      告  甲○○
上列被告因違反公司法等案件，經檢察官聲請簡易判決處刑（99
年度偵字第12928 號），本院認不宜以簡易判決處刑，改依通常
程序審理，嗣被告就被訴事實為有罪之陳述，本院裁定改以簡式
審判程序審理，判決如下：
    主  文
甲○○共同公司負責人，公司應收之股款，股東並未實際繳納，
而以申請文件表明收足，處有期徒刑伍月，如易科罰金，以銀元
佰元即新臺幣玖佰元折算壹日，減為有期徒刑貳月又拾伍日，
如易科罰金，以銀元佰元即新臺幣玖佰元折算壹日。緩刑貳年
，並應向國庫支付新臺幣萬元。
    事  實
一、甲○○係海帝遊樂實股份有限公司（下稱海帝公司）負責人
    ，該公司設立時原資本額為新臺幣（下同）200 萬元，因其
    欲投標臺北縣政府之ＢＯＴ工程案，竟於民國93年8 月間，
    委託「英哲企管顧問社」之洪英哲（由檢察官另以98年度偵
    字第19309號提起公訴）辦理海帝公司資本額9,800萬元之增
    資登記事項，嗣彼等2人即與國鑫聯合會計師事務所負責人
    陳玉媚（由檢察官另以98年度偵字第19309 號提起公訴，於
    本院審理中）均明知該公司股東並未實際繳納股款，竟共同
    基於違反公司法、商業會計法、使公務員登載不實之犯意聯
    絡，以洪英哲短期出借甲○○之9,800萬元，作為上開公司
    驗資之資金證明，先由甲○○依洪英哲指示於93年8月27日
    ，至板信商業銀行八德分行（址設臺北市○○區○○路2段
    360號），開設海帝公司活期存款帳號第0000-000 -0000000
    號帳戶，並於開戶完成後，將上開存摺轉交洪英哲，嗣於93
    年8月30日，由洪英哲辦理資金轉帳手續，自其所使用之相
    關帳戶轉帳9,800萬元存入前開海帝公司帳戶後，旋將存摺
    帶回影印，作為股款業經股東繳納之存款證明，並製作不實
    之海帝公司存款9,800萬元之股東繳納股款明細表、資產負
    債表及公司增資變更登記資本額查核報告書，再於各項會計
    報表上蓋用代刻之公司及負責人印章，將資本額查核報告書
    工作底稿交給會計師陳玉媚簽章，完成公司法第7條授權會
    計師查核簽證資本額之作業後，旋於同年9月1日將該公司帳
    戶資金轉出至洪英哲所使用之相關帳戶內，而未用於上開公
    司之經營。嗣後甲○○即委由洪英哲填載公司變更登記申請
    書，並以上開存摺影本、資產負債表及公司增資變更登記資
    本額查核報告書等申請文件，表明海帝公司應收股款均已收
    足，向主管機關經濟部中部辦公室申請增資登記，使該管承
    辦公務員審查認為形式要件均已具備，於93年9月15日核准
    海帝公司之增資登記，足以生損害於主管機關對於公司管理
    之正確性。
二、案經臺灣臺北地方法院檢察署檢察官檢察官自動檢舉偵查起
    訴。
    理  由
一、本案被告甲○○所犯係死刑、無期徒刑、最輕本刑為3 年以
    上有期徒刑以外之罪，其於準備程序中就被訴事實為有罪之
    陳述，經法官告知簡式審判程序之旨，並聽取檢察官及被告
    之意見後，經本院依刑事訴訟法第273 條之1 第1 項之規定
    ，裁定由受命法官獨任進行簡式審判程序。又本案卷內之物
    證、書證等證據，依同法第273 條之2 規定，不受第159 條
    第1 項關於傳聞法則規定之限制，依法均有證據能力，合先
    敘明。
二、訊據被告對上開犯罪事實均坦承不諱，又被告於上揭時間成
    立海帝公司，公司登記資本額達1 億元，惟並未實際由自己
    及股東繳足股款，而係由被告委託洪英哲辦理借資，再據此
    向經濟部中部辦公室申請公司增資9800萬元之變更登記等情
    節，並有海帝公司之變更登記資本額查核報告書、繳納股款
    明細表、委託書、資產負債表、公司基本資料查詢紀錄，板
    信銀行存（取）款憑條、交易明細表，第一商業銀行取款憑
    條，海帝公司之董監事簽到簿、變更登記申請書、93年8 月
    18日股東臨時會及公司董事會議事錄、董監事名單、海帝公
    司帳戶之存摺交易明細表、海帝公司93年9 月15日變更登記
    表、經濟部94年5 月10日函文、93年9 月15日函文影本等件
    在卷可稽。從而，足認被告之自白核與事實相符，應堪採信
    。此部分犯罪事實之事證已臻明確，被告之犯行已經證明，
    應予依法論科。
三、新舊法律之比較：
  (一)被告行為後，刑法業於94年2 月2 日修正公布，95年7 月1
    日起施行，又修正後刑法第2 條規定，為新舊法比較適用之
    準據法，未涉行為可罰性要件之變更，是應逕依修正後刑法
    第2 條第1 項規定，為「從舊從輕」之比較。並就罪刑有關
    之共犯、未遂犯、想像競合犯、牽連犯、連續犯、結合犯，
    以及累犯加重、自首減輕暨其他法定加減原因（如身分加減
    ）與加減例等一切情形，綜其全部罪刑之結果而為比較（最
    高法院95年度第8 次刑事庭會議決議意旨參照）：
    1.刑法第28條關於共同正犯之規定，由原條文：「二人以上
      共同實施犯罪之行為者，皆為共同正犯。」修正為：「二
      人以上共同實行犯罪之行為者，皆為共同正犯。」，將「
      實施」一語修正為「實行」，揆諸其修正理由，在於修正
      共同正犯之參與類型，確定在「實行」概念下之共同參與
      行為，始能成立共同正犯，而排除「陰謀共同正犯」及「
      預備共同正犯」，此次修正已限縮其適用範圍，自屬法律
      有變更，而非僅單純文字之變動，又經比較新舊法結果，
      以修正後即裁判時之刑法第28條對於被告有利。
    2.又刑法第55條後段有關「犯一罪而其方法或結果之行為犯
      他罪名」之牽連犯之規定，經修正刪除，亦即修正後之刑
      法，已無牽連犯得論以裁判上一罪之情形。所犯之數罪，
      應按其具體情形論罪。查被告卓菁怡所為使大陸地區人民
      非法進入臺灣地區罪及行使使公務員登載不實文書罪，其
      行為、時間屬個別獨立，但有方法、目的之牽連關係，如
      適用修正前之規定，顯較有利於被告。
    3.修正前商業會計法第71條第5 款、刑法第214 條均有法定
      刑罰金之規定，而關於罰金刑最低數額之規定，依修正前
      刑法第33條第5 款規定，及依現行法規所定貨幣單位折算
      新臺幣條例規定折算後，為銀元1 元即新臺幣3元 ；依修
      正後刑法第33條第5 款規定，最低額則為新臺幣1,000 元
      。從而，經比較結果，應以行為時法即修正前刑法規定對
      被告較為有利。
    4.綜上，就被告所為前揭事實欄編號一所示之犯行，就前述
      共同正犯之修正，以修正後刑法規定對被告較有利，惟關
      於刑法罰金刑下限之規定，以修正前刑法規定對於被告較
      有利，且依修正前刑法規定，被告之行為所涉及數罪名，
      尚得依牽連犯論以一罪，對被告較為有利。是經綜合比較
      結果，應以修正前即行為時之刑法規定，對被告較為有利
      。
  (二)商業會計法於95年5 月24日修正公布，同年5 月26日生效，
    該法第71條第5 款法定刑度由「5 年以下有期徒刑、拘役或
    科或併科新臺幣15萬元以下罰金」提高為「5 年以下有期徒
    刑、拘役或科或併科新臺幣60萬元以下罰金」。是經比較結
    果，應以修正前即行為時之商業會計法第71條第5 款較有利
    於被告，自應適用被告行為時之規定。
三、論罪科刑部分：
  (一)被告為海帝公司之登記負責人，屬公司法第8 條之負責人，
    亦為商業會計法第4 條規定之商業負責人；又按公司之資產
    負債表，係屬商業會計法第28條第1 項第1 款之財務報表。
    再按修正前公司法第7 條規定，公司之設立、變更或解散之
    登記或其他處理事項，由中央主管機關或委託地方主管機關
    審核之，該條文於90年11月12日修正為「公司申請設立、變
    更登記之資本額，應先經會計師查核簽證；其辦法，由中央
    主管機關定之」，並於91年3 月6 日訂定「公司申請登記資
    本額查核辦法」，於第2 條規定「公司申請設立登記或合併
    、分割、增減實收資本額等變更登記，除依證券交易法第28
    條之2 規定辦理庫藏股減資外，應檢送設立、合併、分割、
    增減實收資本額基準日經會計師查核簽證之資產負債表，…
    …」及於同辦法第8 條第2 項、第9 條第2 項分別規定「會
    計師對應行查核事項，應備具工作底稿，主管機關得隨時調
    閱之」、「會計師查核公司之資本額，如發現有虛偽情事者
    ，應拒絕簽證」，另修正前公司法第412 條第2 項關於「主
    管機關對於前項之申請，應派員檢查，並得通知公司限期申
    復」，及修正前公司法第419 條第2 項關於「前項第4 款、
    第5 款所列事項，如有冒濫或虛偽者，主管機關應通知公司
    限期申復，經派員檢查後得裁減或責令補足」等規定，均於
    90年11月12日修正時，予以刪除；並將第9 條第4 項修正為
    「公司之設立或其他登記事項有偽造、變造文書，經裁判確
    定後，由檢察機關通知中央主管機關撤銷或廢止其登記」，
    依修正後規定觀之，除縮小第7 條之範圍外，並將「公司申
    請設立、變更登記之資本額」事項，改由會計師負責查核簽
    證，及將應派員檢查等相關規定刪除；至於修正後公司法第
    388 條雖仍規定「主管機關對於公司登記之申請，認為有違
    反本法或不合法定程式者，應令其改正，非俟改正合法後，
    不予登記」，然僅形式上審查其是否「違反本法」或「不合
    法定程式」而已，倘其申請形式上合法，即應准予登記，不
    再為實質之審查。且公司之設立或其他登記事項如涉及偽造
    、變造文書時，須經裁判確定後，始撤銷或廢止其登記。則
    行為人於公司法修正後辦理公司登記事項，如有明知為不實
    之事項，而使公務員登載於職務上所掌之公文書，足以生損
    害於公眾或他人者，即有刑法第214 條之適用（最高法院96
    年度第5 次刑事庭會議參照）。
  (二)是核被告所為上開股東並未實際繳納應收股款，而以申請文
    件表明收足之行為，係犯公司法第9 條第1 項公司應收股款
    股東並未實際繳納而以申請文件表明收足罪，又其於過程中
    將上開9,800 萬元款項均列為海帝公司之存款，而將此不實
    事項登錄在資產負債表上之行為，係犯95年5 月26日修正前
    商業會計法第71條第5 款利用不正當方法致使財務報表發生
    不實結果罪，被告使經濟部中部辦公室主管公務員將海帝公
    司增資9800萬元之不實事項登記於職務上所掌管之公文書上
    ，並足生損害於經濟部對公司管理之正確性，則係犯刑法第
    214 條使公務員登載不實罪。被告與洪英哲、陳玉媚間，就
    上開犯行有犯意聯絡及行為分擔，應論以共同正犯（洪英哲
    、陳玉媚雖非上開公司之公司負責人或商業負責人，惟與公
    司負責人共犯因身分關係而成立之公司法第9 條第1 項、商
    業會計法第71條第5 款等罪，依刑法第31條第1 項之規定，
    仍以共同正犯論）。被告明知公司應收股款，股東並未實際
    繳納，而以申請文件表明收足，使公務員登載於職務上所掌
    公文書，以一行為觸犯公司法第9 條第1 項及刑法第214 條
    之罪，為想像競合犯，應從一重之公司法第9 條第1 項規定
    處斷；又被告所犯公司法第9 條第1 項及商業會計法第71條
    第5 款二罪間，有方法、目的之牽連關係，應依其行為時即
    修正前刑法第55條後段關於牽連犯之規定，從一重之公司法
    第9 條第1 項規定處斷，起訴書認被告此部分所為係想像競
    合犯，尚有誤會，併予說明。
  (三)爰審酌被告欲參與政府標案，為達資本額1 億元之資格門檻
    ，雖明知未實際向股東收足公司應收股款，卻以製作不實財
    務報表、虛偽存入股款之手法，未收足股款而逕以不實文件
    向主管機關表明已收足股款金額，並申請公司增資之變更登
    記，對於主管機關工商管理之正確性及社會大眾對於公司登
    記之信賴，影響非輕，惟念及被告犯後坦承犯行，並表示悔
    意，態度尚可，併參酌其智識程度、生活狀況等一切情狀，
    量處如主文所示之刑。
  (四)按被告於行為後，刑法關於徒刑易科罰金之折算標準，亦於
    95年7 月1 日修正施行，而依修正前刑法第41條第1 項前段
    ，及廢止前罰金罰鍰提高標準條例第2 條前段規定，有期徒
    刑易科罰金，以銀元100 元以上300 元以下折算1 日，經折
    算為新臺幣後，以新臺幣300 元以上900 元以下折算1 日，
    依修正後刑法第41條第1 項前段規定，有期徒刑易科罰金，
    則以新臺幣1,000 元、2,000 元或3,000 元折算一日，經比
    較結果，應以行為時即修正前刑法第41條第1 項前段規定對
    被告較為有利，從而，應依修正前刑法第41條規定諭知易科
    罰金折算標準。
  (五)再被告於犯罪後，中華民國九十六年罪犯減刑條例業於96年
    7 月4 日公布，於同年月16日起施行，被告之犯罪時間在96
    年4 月24日減刑基準日以前，且無上開減刑條例第3 條、第
    5 條所定不得減刑之情，是依同條例第2 條第1 項第3 款規
    定減其宣告刑二分之一，併依修正前刑法第41條第1 項前段
    規定諭知易科罰金折算標準。又被告前未曾受有期徒刑以上
    刑之宣告，僅因一時失慮，致罹刑章，本院審酌被告經此偵
    審程序，應知警惕而無再犯之虞，且其犯後坦認犯行並表示
    悔意，故認為前開所宣告之刑以暫不執行為適當，宣告緩刑
    2 年，以勵自新，並令其應向國庫支付3 萬元，以修補其行
    為對法秩序造成之損害（刑法第74條緩刑之規定，屬純粹刑
    之執行有關之事項，應逕行適用裁判時刑法之規定，而無新
    舊法比較適用之問題）。
據上論斷，依刑事訴訟法第452 條、第273 條之1、第299 條第1
項，公司法第9 條第1 項，修正前商業會計法第71條第5 款，刑
法第2 條第1 項前段、第11條前段、第214 條、第55條、第74條
第1 項第1 款、第2 項第4 款，修正前刑法第28條、第55條後段
、第41條第1 項前段，廢止前罰金罰鍰提高標準條例第2 條，刑
法施行法第1 條之1 ，中華民國九十六年罪犯減刑條例第2 條第
1項 第3 款、第7 條，判決如主文。
本案經檢察官文家倩到庭執行職務。
中    華    民    國    99    年    9     月    20    日
                  刑事第十八庭  法  官  陳思帆
上正本證明與原本無異。
如不服本判決應於收受送達後10日內向本院提出上訴書狀，並應
敘述具體理由；其未敘述上訴理由者，應於上訴期間屆滿後20日
內向本院補提理由書（均須按他造當事人之人數附繕本）「切勿
逕送上級法院」。
                                書記官  林素霜
中    華    民    國    99    年    9     月    21    日
附錄本案論罪科刑所適用之法條全文：
中華民國刑法第214 條（使公務員登載不實罪）
明知為不實之事項，而使公務員登載於職務上所掌之公文書，足
以生損害於公眾或他人者，處3 年以下有期徒刑、拘役或5 百元
以下罰金。
公司法第9條
公司應收之股款，股東並未實際繳納，而以申請文件表明收足，
或股東雖已繳納而於登記後將股款發還股東，或任由股東收回者
，公司負責人各處5 年以下有期徒刑、拘役或科或併科新臺幣50
萬元以上250 萬元以下罰金。
有前項情事時，公司負責人應與各該股東連帶賠償公司或第三人
因此所受之損害。
第1 項裁判確定後，由檢察機關通知中央主管機關撤銷或廢止其
登記。但裁判確定前，已為補正或經主管機關限期補正已補正者
，不在此限。
公司之設立或其他登記事項有偽造、變造文書，經裁判確定後，
由檢察機關通知中央主管機關撤銷或廢止其登記。
（99年5月26日修正前）商業會計法第71條
商業負責人、主辦及經辦會計人員或依法受託代他人處理會計事
務之人員有下列情事之一者，處5 年以下有期徒刑、拘役或科或
併科新臺幣15萬元以下罰金：
一、以明知為不實之事項，而填製會計憑證或記入帳冊。
二、故意使應保存之會計憑證、會計帳簿報表滅失毀損。
三、偽造或變造會計憑證、會計帳簿報表內容或毀損其頁數。
四、故意遺漏會計事項不為記錄，致使財務報表發生不實之結果
    。
五、其他利用不正當方法，致使會計事項或財務報表發生不實之
    結果。

司法院資訊處製作；財團法人民間司法改革基金會備份。
